【裁判字號】    95,台上,7164
【裁判日期】    951222
【裁判案由】    偽造文書
【裁判全文】
最高法院刑事判決            九十五年度台上字第七一六四號
上  訴  人  甲○○
上列上訴人因偽造文書案件，不服台灣高等法院高雄分院中華民
國九十五年七月十三日第二審更審判決（九十五年度上更(一)字第
十五號，起訴案號：台灣高雄地方法院檢察署八十九年度偵緝字
第一九九五號），提起上訴，本院判決如下：
    主  文
原判決撤銷，發回台灣高等法院高雄分院 。
    理  由
本件原判決認定：上訴人甲○○於民國八十七年九月間，基於行
使偽造私文書之概括犯意，假冒為中華電信股份有限公司台灣南
區電信分公司（下稱中華電信南區分公司）北高雄營業處通一科
職員「林中和」，先於不詳時間在高雄地區某處，委託不知情之
刻印業者偽造如原判決（下同）附表編號一所示「中華電信南區
分公司北高雄營業處通一科」印章一枚，嗣於八十七年十一月一
日蓋用在附表編號二訂購單上以偽造該印文，並偽造中華電信南
區分公司北高雄營業處委託印製郵局用戶存摺一萬本，限於八十
七年十二月三十一日前交貨完畢之意思表示，而偽造該訂購單私
文書一紙。繼而至高雄市○○○路二百九十三號之中華電信南區
分公司北高雄營運處鹽埕服務中心守衛室，與不知情之保全人員
徐宗仁（經檢察官為不起訴處分確定）聊天，使徐宗仁誤信其為
該公司職員林中和，而讓其使用守衛室電話，上訴人即與設在高
雄市○○區○○路五百零一號之百立印刷品有限公司（下稱百立
印刷公司）不知情之負責人陳俊良聯繫，陳俊良到場後，上訴人
謊稱自己為中華電信南區分公司之代表，持前開偽造之訂購單一
紙而行使之，委託陳俊良印製郵政存簿儲金簿及華南商業銀行活
期儲蓄存摺簿各一萬本，陳俊良因見上訴人所提出之中華電信南
區分公司訂購單與同業間曾收受者相符，遂信以為真，同意承攬
，並轉由設在台北縣五股鄉○○○路十六號之書甸印刷紙品股份
有限公司（下稱書甸印刷公司）印製，足以生損害於中華電信公
司。上訴人承前犯意，於八十七年十一、十二月間，書甸印刷公
司自台北縣運送已印製完成之空白郵政存簿儲金簿及華南商業銀
行活期儲蓄存摺簿各一萬本至高雄市○○區○○路五百零一號予
陳俊良，陳俊良再運送至高雄市○○○路二百九十三號中華電信
南區分公司北高雄營運處鹽埕服務中心守衛室交予上訴人，上訴
人於附表編號三之書甸印刷公司送貨存單二紙上，均偽簽「林中
和」之署押各一枚，表示簽收之意思而偽造有（私文書）性質之
送貨存單二紙私文書後返還陳俊良而行使之，足以生損害於「林
中和」。嗣於八十八年六月三日，為警另案查獲韓靈妙行使附表
編號十所示之偽造郵政存簿儲金簿，而循線於八十八年九月十四
日下午四時二十分，在上址百立印刷公司查獲附表編號二至四所
示之物及上訴人於案發後寄回之附表編號十一、十二所示空白郵
政存簿儲金簿九千二百本、空白華南商業銀行活期儲蓄存摺簿九
千九百三十本（均由郵政儲金匯業局保管中）等情。因而撤銷第
一審之科刑判決，改判仍論上訴人以連續行使偽造私文書，足以
生損害於公眾及他人罪，處有期徒刑貳年貳月，並為相關從刑之
諭知。固非無見。
惟按：（一）有罪判決之主文與事實、理由之記載相互牴觸者，
即屬判決理由矛盾之違法。原判決主文僅諭知：如附表編號一之
印章壹枚、編號二之印文壹枚、編號三之署押貳枚及編號十一至
十二所示之空白儲金簿、存摺簿，均沒收。對附表編號四至八、
十所載之部分，並未為沒收之諭知；理由中亦認：於附表編號四
即大榮貨運貨籤二紙上填寫「林中和」部分，尚不構成偽造署押
（原判決第六頁理由四之(一)），就編號五至八、十即偽造之韓靈
妙名義之郵政存簿儲金簿部分，認尚無證據證明係上訴人所為等
由（原判決第七至九頁理由六）。然竟於附表編號四仍記載：大
榮貨運貨籤二紙上，均有上訴人偽造之「林中和」署押各一枚，
該二枚署押應予沒收；於附表編號五至八、十部分亦載明：上訴
人蓋用偽造之中華郵政開戶郵戳章、偽造之新埔郵局主管印章、
偽造之新埔郵局經辦印章、偽造之新埔郵局郵匯壽險專用章各一
枚，於編號十之偽造之韓靈妙新埔郵局局號000000－0，
帳號000000－0郵政存簿儲金簿上；及上訴人偽造編號九
之存款明細內容一紙於上開偽造之儲金簿上，蓋用上開偽造印章
之印文各一枚，均應宣告沒收等旨，致主文與事實、理由之記載
相互牴觸，難謂適法。（二）原判決事實認定：上訴人先於不詳
時間在高雄地區某處，委託不知情之刻印業者偽造附表編號一所
示中華電信南區分公司北高雄營業處通一科印章一枚（原判決第
一頁倒數第四至六行）。如果無訛，則該印章既係委託不知情之
人所偽刻，而非上訴人所偽造，則該項偽造行為是否應論上訴人
以間接正犯？又原判決事實所認定：上訴人於書甸印刷公司送貨
存單二紙上，均偽簽「林中和」之署押各一枚表示簽收之意思而
偽造有性質（所謂性質，究何所指？原判決似有文字之疏漏）之
送貨存單二紙私文書後返還陳俊良而行使之，足以生損害於「林
中和」部分（原判決第二頁倒數第七至十行），並未經檢察官於
起訴書敘及，有起訴書犯罪事實欄記載可考，何以得併予審判？
原判決均未說明論斷，有判決不備理由之違誤。（三）原判決事
實認定：上訴人持偽造之訂購單一紙而行使之，委託陳俊良印製
郵政存簿儲金簿及華南商業銀行活期儲蓄存摺簿各一萬本，陳俊
良同意承攬，並轉由書甸印刷公司印製等情（原判決第二頁第七
至十二行）。惟上訴人委託陳俊良印製之郵政存簿儲金簿及銀行
存摺均屬空白簿本，尚不具有私文書之性質。且原判決就本件於
八十八年六月三日為警另案查獲韓靈妙行使附表編號十之偽造郵
政存簿儲金簿部分，又於判決理由第六項說明不能證明上開韓靈
妙名義之郵政存簿儲金簿係上訴人所偽造。此外，並未認定上訴
人另有偽造郵政存簿儲金簿或銀行存摺之行為。然原判決理由遽
以：按郵政存簿儲金簿、銀行存摺係證明私人往來存款之用，為
刑法第二百十條之私文書，……是核被告上開所為，係犯刑法第
二百十六條、第二百十條之行使偽造私文書罪（原判決第五頁理
由二），而予論罪科刑。則上訴人究有無偽造郵政存簿儲金簿及
銀行存摺，原判決所載事實尚不明確，理由之論述亦失所據，併
有事實與理由矛盾之違背法令。（四）按應沒收之物，雖不論有
無扣案均應宣告沒收，惟對於未扣案者，除有如全部或一部不能
沒收時，應予追繳，或追徵其價額或以其財產抵償之特別規定外
，以尚未滅失者，始有宣告沒收之必要，如已滅失而不存在，即
無從宣告沒收，因此對未扣案而應沒收之物，滅失與否，應於判
決內詳為認定、說明，方足資為沒收與否之依據。原判決以附表
編號一偽造之印章一枚雖未扣案，仍應依刑法第二百十九條宣告
沒收，而為沒收之宣告，然並未說明該偽造之印章已否滅失，亦
有疏誤。上訴意旨雖未指摘及此，惟以上為本院得依職權調查之
事項，應認原判決仍有撤銷發回之原因。基於審判不可分原則，
原判決理由第六、七項不另為無罪諭知部分，應併予發回。至台
灣高雄地方法院檢察署移送併辦部分（九十年度偵字第一六五四
五號），是否成立犯罪，而為本件起訴效力所及，案經發回，應
併注意及之，附此敘明。
據上論結，應依刑事訴訟法第三百九十七條、第四百零一條，判
決如主文。
中    華    民    國  九十五  年   十二   月  二十二  日
                      最高法院刑事第六庭
                          審判長法官  林  增  福
                                法官  邵  燕  玲
                                法官  張  清  埤
                                法官  蔡  國  在
                                法官  陳  東  誥
      本件正本證明與原本無異
                                      書  記  官
中    華    民    國  九十五  年  十二    月  二十六  日
                                                Ａ


司法院資訊處製作；財團法人民間司法改革基金會備份。
